臺灣士林地方法院民事判決
110年度訴字第1420號
原      告  陳秋貴
被      告  何翊汝(即何清俊之承受訴訟人)
            何素蘭(即何清俊之承受訴訟人)
兼上一人
訴訟代理人  何萬益(即何清俊之承受訴訟人)
上列當事人間請求清償借款等事件，本院於民國111年6月13日言
詞辯論終結，判決如下：
    主  文
被告應就繼承被繼承人何清俊之遺產範圍內連帶給付原告新臺幣
玖拾萬元，及自民國一百零九年七月一日起至清償日止，按週年
利率百分之十計算之違約金。
訴訟費用由被告連帶負擔。
原告其餘之訴駁回。
    事實及理由
壹、程序方面：
    按當事人死亡者，訴訟程序在有繼承人、遺產管理人或其他
    依法令應續行訴訟之人承受訴訟以前當然停止；上開法條所
    定之承受訴訟人，於得為承受時，應即為承受之聲明；當事
    人不聲明承受訴訟時，法院亦得依職權，以裁定命其續行訴
    訟，民事訴訟法第168條、第175條第1項、第178條分別定有
    明文。查本件被告何清俊於原告起訴後，於民國110年11月3
    日死亡，法定繼承人為何翊汝、何萬益、何素蘭、何素月、
    何素珍，惟其中何素月、何素珍已拋棄繼承並經本院准予備
    查等情，有臺北○○○○○○○○○110年12月16日北市投戶資字第11
    06010246號函附除戶謄本及戶籍謄本、本院民事紀錄科查詢
    表附卷可稽（本院卷第108-115、151-158頁），並經本院職
    權調閱本院111年度司繼字第157、165號卷宗核閱屬實，其
    餘繼承人何翊汝、何萬益、何素蘭未聲明承受訴訟，經本院
    依職權以110年度訴字第1420號裁定命其等續行訴訟，合先
    敘明。
貳、實體方面：
一、原告主張：何清俊於107年間向原告借款新臺幣(下同)90萬
    元，兩造沒有約定利息，但約定若何清俊未於109年6月30日
    前清償，須按年息10%計算違約金，兩造並於107年7月1日簽
    立借據為證，何清俊並開立本票一紙，又於107年9月28日將
    其名下台北市○○區○○段○○段000地號土地(下稱系爭土地)應
    有部分3萬分之7798設定抵押予原告，作為擔保，原告並以
    現金交付何清俊90萬元。上開借款迄今未受清償，何清俊自
    109年7月1日起已遲延清償。因何清俊於110年11月3日死亡
    ，其繼承人為被告3人，應對上開借款負連帶清償之責，為
    此爰依消費借貸關係及繼承關係提起本訴等語，並聲明：㈠
    被告應就繼承被繼承人何清俊之遺產範圍內連帶給付原告90
    萬元，及自109年7月1日起至清償日止按年息5%計算之利息
    。㈡被告應就繼承被繼承人何清俊之遺產範圍內連帶給付原
    告自109年7月1日起至清償日止，按年息10%計算之違約金。
二、被告則以:原告提出之借據與本票均為原告自行製作，無從
    證明何清俊有向原告借款。又何清俊從未向被告等提及曾向
    原告借款，且何清俊高齡91歲，沒有高額資金需求，另被告
    等均有固定工作，每月均有給何清俊扶養費，若何清俊有用
    錢之需，可向子女提出，何清俊沒有向原告借款之必要。原
    告未曾提出90萬元借款之匯款紀錄或金流，否認原告與何清
    俊有借貸關係存在等語，資為抗辯，並聲明：原告之訴駁回
    。
三、得心證之理由:
　㈠原告主張何清俊將系爭土地應有部分設定抵押權予原告等情
    ，此部分為被告所不爭執，並經原告提出系爭土地登記第一
    類謄本為證(本院卷第20頁)，及本院向臺北市士林地政事務
    所職權調閱系爭土地107年北投字第167140號抵押權登記相
    關資料(本院卷第92-97頁)，原告此部分主張應堪信為真實
    。惟就原告主張與何清俊間有消費借貸關係一節，則為被告
    所否認，並以前詞置辯。
　㈡按稱消費借貸者，謂當事人一方移轉金錢或其他代替物之所
    有權於他方，而約定他方以種類、品質、數量相同之物返還
    之契約。民法第474條第1項定有明文。次按當事人主張有利
    於己之事實者，就其事實有舉證之責任。亦為民事訴訟法第
    277條前段所明定。又主張法律關係存在之當事人，須就該
    法律關係發生所須具備之特別要件，負舉證之責任，而民法
    第474條第1項所稱消費借貸者，於當事人間必本於借貸之意
    思合致，而有移轉金錢或其他代替物之所有權於他方之行為
    ，始得當之。是以消費借貸，因交付金錢之原因多端，除有
    金錢之交付外，尚須本於借貸之意思而為交付，方可成立。
    原告主張與被告間有消費借貸關係存在者，自應就該借貸意
    思互相表示合致及借款業已交付之事實，均負舉證之責任。
    經查：
  ⒈原告審理中提出借據、本票各一紙（本院卷第16、177頁），
    作為其與何清俊間存有消費借貸關係之佐證。被告則辯稱該
    借據、本票均為原告自行製作，否認其形式真正等語。查該
    借據記載：「茲何清俊先生于民國107年元月1日向陳秋貴女
    士借貸新臺幣玖拾萬元整，今以土地所有權狀設定玖拾萬元
    作抵押，地號為坐落臺北市北投區行義段四小段，地號0178
    號，地目：田，面積4504.36平方公尺，恐口無憑，特立此
    借據親自簽名為證。借款人：何清俊」等語，簽立日期為10
    7年7月1日，並有何清俊之簽名與印文(本院卷第16頁)，原
    告雖自承：借據、本票上「何清俊」之簽名是伊幫何清俊簽
    的，蓋章是何清俊自己蓋的，當時沒有證人等語(本院卷第1
    72頁筆錄)，就借據、本票上之簽名非何清俊本人簽署。但
    依證人吳明津代書於審理中證稱：原告帶何清俊來找伊做系
    爭土地抵押權設定，擔保他們之間的借款，何清俊的印鑑證
    明是他自己申請好拿來給伊的，設定抵押權所需的文件包含
    土地所有權狀、何清俊的印鑑證明和身分證影本都是何清俊
    來蓋章時順便拿給伊的，要辦理抵押權設定一定要有那筆借
    款才有辦法辦，他們在來伊這邊之前就借了，伊有跟何清俊
    說這個抵押權是要擔保你跟原告借的錢會還，因為原告沒有
    跟何清俊收利息，原告怕何清俊到時候不還錢，所以還有另
    外約定違約金，違約金的數額是原告和何清俊當時定的等語
    (本院卷第190-193頁筆錄)，可知證人吳明津為原告及何清
    俊辦理系爭土地抵押權設定時，係由何清俊親自到場提供土
    地所有權狀、印鑑證明和身分證影本等文件，復由證人吳明
    津在場向何清俊說明該抵押權設定是要擔保原告與何清俊間
    之借款，在何清俊明瞭抵押權意義後，仍委由吳明津辦理抵
    押權設定等情。參以證人吳明津並稱：系爭土地是在9月來
    辦理設定，好像在7月他們就已經拿到錢了，是原告當場說
    的，何清俊有聽到但沒有否認等語(本院卷第191-192頁筆錄
    )，可知系爭土地辦理抵押設定時，原告表明借款已經交付
    給何清俊一節後，何清俊在現場親自聽聞後未為任何反對之
    意思表示，顯對於借款交付之事實為默認。另依抵押權設定
    登記申請書記載：「擔保債權總金額：新台幣90萬元」、「
    擔保債權種類及範圍：擔保債務人對抵押權人107年7月1日
    之金錢消費借貸」、「債務清償日期：109年6月30日」，就
    債權金額及借貸日期亦與原告所提借據內容相符。以上開抵
    押權於107年10月1日設定完成後，迄至何清俊過世前，亦未
    爭執上開抵押權設定。本院斟酌上情，原告主張何清俊向其
    借款後以系爭土地應有部分設定抵押權作為擔保，並由其在
    借據、本票上代為簽署何清俊姓名一節等語，應可採信。
  ⒉被告雖辯稱：何清俊從未向被告等提及曾向原告借款，且何
    清俊高齡91歲，子女也都有供應其生活花費，沒有借款的需
    求，且原告也沒有提出匯款紀錄或金流證據等語，然何清俊
    直至110年11月3日死亡前，未有受監護宣告或輔助宣告之情
    形，其意思能力並無減損，則何清俊是否要向他人借款、如
    何處分名下財產，均非他人所得置喙，且無告知第三人之必
    要。況父母未向子女詳細交代自身財產債務狀況之情事，亦
    所在多有，被告等辯稱何清俊從未告知曾向原告借款、何清
    俊沒有借款需求等語，僅屬被告等之個人事後臆測，尚不足
    以推翻原告與何清俊消費借貸之事實。
　㈢按消費借貸之借用人應於約定期限內，返還與所借用物種類
    、品質、數量相同之物，民法第478條前段定有明文。原告
    與何清俊間存有消費借貸關係90萬元，債務清償日期約定為
    109年6月30日，於清償期屆至後何清俊仍未清償，原告依上
    開規定，請求何清俊清償借款90萬元，自屬有據。
　㈣按繼承人自繼承開始時，除本法另有規定外，承受被繼承人
    財產上之一切權利、義務。但權利、義務專屬於被繼承人本
    身者，不在此限；繼承人對於被繼承人之債務，以因繼承所
    得遺產為限，負清償責任；繼承人對於被繼承人之債務，以
    因繼承所得遺產為限，負連帶責任，民法第1148條、第1153
    條分別定有明文。查何清俊於110年11月3日死亡，法定繼承
    人為何翊汝、何萬益、何素蘭、何素月、何素珍，其中何素
    月、何素珍已拋棄繼承，已如前述。被告為何清俊之繼承人
    ，依上開規定，應於繼承所得遺產範圍內負連帶清償責任。
    原告依消費借貸及繼承之法律關係，請求被告於繼承何清俊
    之遺產範圍內負連帶清償責任，即屬有據。
　㈤按給付有確定期限者，債務人自期限屆滿時起，負遲延責任
    ；遲延之債務，以支付金錢為標的者，債權人得請求依法定
    利率計算之遲延利息；應付利息之債務，其利率未經約定，
    亦無法律可據者，週年利率為百分之5。民法第229條第1項
    、第233條第1項前段及第203條分別定有明文。次按當事人
    得約定債務人於債務不履行時，應支付違約金。違約金，除
    當事人另有訂定外，視為因不履行而生損害之賠償總額。其
    約定如債務人不於適當時期或不依適當方法履行債務時，即
    須支付違約金者，債權人除得請求履行債務外，違約金視為
    因不於適當時期或不依適當方法履行債務所生損害之賠償總
    額，民法第250條第1項、第2項亦定有明文。又違約金，有
    屬於懲罰之性質者，有屬於損害賠償約定之性質者，如為懲
    罰之性質者，於債務人履行遲延時，債權人除請求違約金外
    ，尚得依民法第233條規定，請求遲延利息及賠償其他之損
    害，如為損害賠償約定之性質，則應視為就因遲延所生之損
    害已依契約預定其賠償，不得更請求遲延利息及賠償其他之
    損害，此觀同法第250條第2項規定自明。依原告所提借據上
    並無遲延利息之約定，及系爭土地之抵押權設定約定清償日
    期為109年6月30日，違約金以每年本金之百分之10計收，亦
    無利息與遲延利息之約定。本件借款違約金既無特別約定，
    依民法第250條第2項規定，即視為因不於適當時期履行債務
    所生損害之賠償總額。故原告請求被告應給付自109年7月1
    日起按年息10%計算違約金，依上開規定應屬有據。至原告
    於請求上開違約金範圍外，另請求被告應給付自109年7月1
    日起至清償日止按年息5%計算遲延利息等語，則無理由，應
    予駁回。
四、綜上所述，原告依消費借貸及繼承之法律關係，請求被告於
    繼承何清俊之遺產範圍內連帶給付原告90萬元，及自109年7
    月1日起至清償日止按年息10%計算之違約金，為有理由，應
    予准許；逾此範圍之請求，則無理由，應予駁回。
五、本件事證已臻明確，兩造其餘攻擊防禦方法及未經援用之證
    據，核與判決之結果不生影響，爰不一一論列，併此敘明。
六、訴訟費用負擔之依據：民事訴訟法第79條、第85條第2項。
中　　華　　民　　國　　111 　年　　7 　　月　　4 　　日
                          民事第二庭
                              法  官  辜  漢  忠  
以上正本係照原本作成。
如對本判決上訴，應於判決送達後20日內向本院提出上訴狀，若
委任律師提起上訴者，應一併繳納上訴審裁判費，否則本院得不
命補正逕行駁回上訴。
中　　華　　民　　國　　111 　年　　7 　　月　　4 　　日
                              書記官  潘  盈  筠